臺灣板橋地方法院民事裁定　　　　　 100年度消債聲字第26號
聲　請　人
即 債 務人　劉永得
代　理　人　陳雅萍律師
相　對　人　豐（台灣）商業銀行股份有限公司
即 債 權人
法定代理人　李鐘培
相　對　人　萬榮行銷股份有限公司
即債 權 人
法定代理人　劉五湖
代　理　人　王智仁
相　對　人　台灣金聯資產管理股份有限公司
即債 權 人
法定代理人　沈臨龍
相　對　人　台新國際商業銀行股份有限公司
即 債 權人
法定代理人　蔡榮棟
相　對　人　第一商業銀行股份有限公司
即債 權 人
法定代理人　蔡慶年
代　理　人　黃朝掌
相　對　人　中國信託商業銀行股份有限公司
即 債 權人
法定代理人　辜松
相　對　人　華南商業銀行股份有限公司
即 債 權人
法定代理人　王濬智
代　理　人　許方如
相　對　人　遠東國際商業銀行股份有限公司
即債 權 人
法定代理人　洪信德
相　對　人　台北富邦商業銀行股份有限公司
即債 權 人
法定代理人　韓蔚廷
相　對　人　玉山商業銀行股份有限公司
即債 權 人
法定代理人　曾國烈
代　理　人　林玉惠
相　對　人
即 債 權人　王保珍
相　對　人
即債 權 人　黃庚寅
相　對　人
即 債 權人　陳向得
相　對　人　摩根聯邦資產管理股份有限公司
即債 權 人
法定代理人　葉世禧
代　理　人　陳鈺婷
相　對　人　行政院勞工委員會勞工保險局
即債 權 人
法定代理人　陳益民
代　理　人　胡智嘉
相　對　人　臺灣土地銀行股份有限公司
即債 權 人
法定代理人　呂桔誠
上列債務人劉永得因消費者債務清理事件，本院裁定如下：
    主  文
債務人劉永得不免責。
    理  由
一、按法院為終止或終結清算程序之裁定確定後，除別有規定外
    ，應以裁定免除債務人之債務，消費者債務清理條例第132
    條定有明文。又法院裁定開始清算程序後，債務人有薪資、
    執行業務所得或其他固定收入，而普通債權人之分配總額低
    於債務人聲請清算前二年間，可處分所得扣除自己及依法應
    受其扶養者所必要生活費用之數額者，法院應為不免責之裁
    定，但債務人證明經普通債權人全體同意者，不在此限，復
    為同條例第133 條所明定。另債務人有下列各款情形之一者
    ，法院應為不免責之裁定，但債務人證明經普通債權人全體
    同意者，不在此限：一、於七年內曾依破產法或本條例規定
    受免責；二、隱匿、毀損應屬清算財團之財產，或為其他不
    利於債權人之處分；三、捏造債務或承認不真實之債務；四
    、因浪費、賭博或其他投機行為，致財產顯然減少或負擔過
    重之債務，而生開始清算之原因；五、於清算聲請前一年內
    ，已有清算之原因，而隱瞞其事實，使他人與之為交易致生
    損害；六、明知已有清算原因之事實，非基於本人之義務，
    而以特別利於債權人中之一人或數人為目的，提供擔保或消
    滅債務；七、隱匿、毀棄、偽造或變造帳簿或其他會計文件
    之全部或一部，致其財產之狀況不真確；八、故意於財產及
    收入狀況說明書為不實之記載，或有其他故意違反本條例所
    定義務之行為，亦為同條例第134 條所明定。
二、本件債務人劉永得聲請消費者債務清理事件，前經本院於民
    國99年8 月3 日裁定開始清算程序（本院99年度消債清字第
    110 號），並於100 年1 月10日終止清算程序確定在案（本
    院99年度司執消債清字第86號），經本院於100 年3 月28日
    發函通知債權人及債務人，於10日內就本院應否裁定免除債
    務人債務陳述意見，除債務人迄未表示意見外，所有債權人
    均具狀表示不同意債務人免責，其等意見如下：
  (一)債權人豐（台灣）商業銀行股份有限公司（下稱豐商銀
    ）表示：觀諸債務人之信用卡消費明細，債務人有大額預借
    現金，單筆高達新台幣（下同）100,000 元，於新光三越共
    計刷卡5,400 元；遠東百貨共計刷卡22,750元；跳跳犬貓美
    容用品共計刷卡4,320 元；家樂福單筆刷卡4,472 元；力霸
    百貨蜜絲佛陀專櫃共計刷卡8,380 元；力霸百貨BASS專櫃共
    計刷卡4,470 元；力霸百貨蜜金瑩黃金專櫃單筆刷卡3,357
    元；力霸百貨FEME專櫃共計刷卡3,630 元等，其資金需求顯
    已超出日常生活必要之支出，且消費性質均非日常生活必要
    之費用，與消費者債務清理條例第134 條第4 款所稱「浪費
    、賭博或其他投機行為，致財產顯然減少或負擔過重之債務
    」等不免責事由相當，應裁定不予免責。
  (二)債權人萬榮行銷股份有限公司表示：債務人於94年2 月1 日
    開始動用向萬泰銀行申辦之現金卡，當月即提領120,000 元
    ，且採循環式繳款，並於94年12月29日還款後即未遵期還款
    ，核其往來期間僅11月即生逾期繳款之情事，債務人顯無動
    用現金卡之完善計畫。此外，觀諸債務人使用萬泰銀行之信
    用卡消費明細，其於93年4 月前曾全額清償卡款，然自93年
    10月起密集恣意大額刷卡消費，有預借現金50,000元、山喜
    房（水晶、天珠等精品文物）19,900元、永鉅銀樓34,880元
    等非通常生活所需，顯有消費者債務清理條例第134 條第4
    款因奢侈浪費致負擔過重之債務之情形，應裁定不予免責。
  (三)債權人台灣金聯資產管理股份有限公司（下稱台灣金聯資產
    管理公司）表示：查債務人歷史消費明細，主要係因債務人
    大量密集預借現金，其性質顯非一般日常生活所需之消費，
    有消費者債務清理條例第134 條之浪費行為，致負擔過重之
    債務。且債務人正值壯年，尚具謀生能力，應努力工作清償
    債務，現逕行聲請免責，顯不符消費者債務清理條條例之立
    法意旨，不應免責。
  (四)債權人台新國際商業銀行股份有限公司（下稱台新國際商銀
    ）表示：觀諸債務人之信用卡刷卡明細，多為郵購、預借現
    金、人壽保險、百貨公司及珠寶等消費，然此類消費均非為
    生活所必需之花費，顯見債務人債務形成之原因係因其自身
    消費沒有節制，花費顯已逾越一般人生活水準，況此尚未包
    含債務人使用向其他債權銀行信用卡、現金卡之消費。且從
    債務人刷卡之初即動用循環利息，可見債務人主觀上已知悉
    其清償能力不足以負擔其所欲享有之消費，今反於清算程序
    中聲請免責，實無理由。是債務人確有消費者債務清理條例
    第l34 條第4 款之事由，應不予免責。
  (五)債權人第一商業銀行股份有限公司表示：據債務人之信用卡
    消費明細資料所示，債務人於92年2 月11日於亞力山大股份
    有限公司刷卡消費30,000元；92年1 月19日於遠東百貨股份
    有限公司刷卡消費5,500 元；94年7 月25日於永鉅銀樓刷卡
    消費46,500元；92年2 月10日於跳跳犬貓寵物美容用品公司
    刷卡消費1,800 元。上開消費顯非屬生活必要支出，而為奢
    侈、浪費之行為。債務人於聲請更生清算前之相當期間內，
    利用信用金融之機會，恣為非屬通常生活所需之鉅額消費或
    作奢侈、浪費之消費，而不在意日後履行返還之能力，自與
    消費者債務清理條例設置免責制度之立法本旨有違，依該條
    例第134 條第4 款之規定，法院應為不免責之裁定。
  (六)債權人中國信託商業銀行股份有限公司（下稱中國信託商銀
    ）表示：查債務人之債務乃係現金卡密集提領、信用卡預借
    現金、通信貸款、體育用品、精品皮鞋、天珠、珠寶等消費
    所致，其消費之性質與數額顯非一般日常生活之所需，債務
    人於無法清償全額欠款，僅以最低應繳方式攤還，明知經濟
    情況已有困難之際，猶持續借款及奢侈性消費，造成惡化負
    債情形，債務人當時之負債已逾越可得支配之所得，承擔逾
    越其收入之高額風險，不啻將其承擔之風險逕行轉嫁於債權
    人負擔，不符公平原則，並有因浪費、賭博、或其他投機行
    為，致負擔過重債務，而聲開始清算原因之情形。且債務人
    年僅40，正值壯年，應具充足之工作與還款能力，應竭力清
    償債務，以防消費者債務清理條例被濫用，影響債權人公平
    受償之權利。此外，應審酌債務人有無構成該條例第133 條
    不應免責之情事。債權人認應裁定不予免責，俾維各債權人
    權益等語。
  (七)債權人華南商業銀行股份有限公司（下稱華南商銀）表示：
    債權人於94年4 月25日（債權人誤繕為93年4 月25日）核貸
    予債務人50,000元，債務人旋即將全部現金卡額度領罄，並
    持續採最低循環繳息方式使用。然現金卡金融工具主要功能
    仍供生活不時之需備用，實無提領全部現金卡額度之必要，
    其必有非屬生活必要之支出，已達奢侈、浪費之程度，導致
    負債與日俱增，實非消費者債務清理條例所為保護之人，與
    更生清算制度之立法目的有違。債務人任職於中國時報文化
    事業股份有限公司，並於107 年3 月22日後即得申請退休，
    可預期債務人於8 年後將可領得百萬元以上退休金（勞動基
    準法第53絛第2 款規定參照），且自清算程序開始後債權人
    即未受償任何款項，已符合消費者債務清理條例第133 條之
    規定而應為不免責裁定。
  (八)債權人遠東國際商業銀行股份有限公司（下稱遠東國際商銀
    ）表示：債務人於更生程序所提之更生方案，第1 至第12期
    每期清償13,000元、第13至第96期每期清償15,000元，清償
    比例40.39%，清償成數過低，未能依消費者債務清理條例第
    59、60條規定獲得債權人會議可決，亦不符合同條例第64條
    法院得逕予認可更生方案之情事，因此依消費者債務清理條
    例第61條規定，法院裁定開始清算程序。復因債務人之財產
    不足敷清償財團費用及財團債務等情，法院裁定終止清算程
    序。準此，按舉輕以明重之法理，焉有更生程序中之更生方
    案未獲法院認可，開始清算程序後債務人反獲免責處分之理
    。另就債務人之消費態樣觀之，債務人有多筆預借現金交易
    及數筆非屬維持基本生活所需之消費，例如百貨公司、寵物
    美容用品店、體育用品店、電視購物、銀樓等，消費金額在
    數仟至上萬元不等。債務人出手闊綽，且長期使用循環信用
    ，於前債未清的情況下，猶未撙節開銷，控制支出，避免不
    必要之花費以降低負債，則其恣意消費任債務增加至難以負
    擔而終致不能清償，自堪係因奢侈、浪費之行為而導致負擔
    過重之債務，是依消費者債務清理條例第134 條第4 款之規
    定，法院應為不免責裁定。
  (九)債權人台北富邦商業銀行股份有限公司（下稱台北富邦商銀
    ）表示：觀諸債務人持用債權人信用卡消費內容，其中較具
    爭議者乃4 筆高額之預借現金、2 筆銀樓珠寶，以及單筆高
    額之人壽保險借款消費等一系列舉債之情事，是類消費難認
    為因應日常生活所需；另相對人尚於93年5 月間向債權人辦
    理貸款17萬元。而工商社會中，為求一時融通而向金融機構
    借貸本無可厚非，然債務人既明知收入遞減、未來有不能清
    償債務之虞，卻未撙節開支，債權人實無法苟同。且依鈞院
    99年8 月3 日99年度消債清字第110 號民事裁定，足證債務
    人更生聲請實乃投機取巧之做法。倘債務人毋庸就債務為相
    當付出，則可謂不勞而獲。債務人顯有消費者債務清理條例
    第134 條第4 款之情形，應不予免責。
  (十)債權人玉山商業銀行股份有限公司（下稱玉山商銀）表示：
    債務人至99年8 月2 日為止尚積欠債權人信用卡帳款330,21
    4 元，其信用卡消費為預借現金、健身房、百貨量販…等過
    度消費，實無免責之理由。
  (十一)債權人王保珍、黃庚寅、陳向得表示：債權人與債務人原係
    同事，債務人因信用卡債務哭求債權人幫忙，基於情誼，僅
    要求債務人爾後不再使用信用卡，經債務人同意，始同意借
    款。然債務人於債權人借出款項清償首次發之生信用卡債務
    後，債務人未守信即再以信用卡簽帳並預借現金揮霍。其間
    並有預借高達2 萬元多次及1 萬元等現金，甚至曾於94年7
    月5 日及94年8 月15日向銀樓簽單25,679元、18,600元購置
    高價金飾物品，更多次到麗嬰房簽帳購買兒童高價衣物，以
    及舉債購買高單價達7,992 元之攝錄放影機等奢侈消費行為
    ，該奢侈消費行為與其收入顯不相當。且債務人於債務協商
    會中，債權人提及債務人若於更生成立至結束（98年至106
    年) 後不到1 年（107 年），債務人任職即滿25年可申請退
    休，屆時將有達100 餘萬元之退休金，可否用以清償債務，
    詎債務人竟稱不願意一輩子欠錢，只想留現金卻不願承諾作
    為償還欠款之用，償債誠意蕩然無存。又債務人明知信用卡
    債及民間債權等已負債累累，卻仍於97年2 月5 日申請勞工
    貸款10萬元，嗣後旋即聲請更生，債務人奢侈消費行為卻圖
    賴債，應不予免責。
  (十二)債權人摩根聯邦資產管理股份有限公司表示：債務人債務達
    3,651,097 元，遠超過生活所必要之花費，此明顯為浪費財
    產及負擔過重之債務，應依消費者債務清理條例第134 條第
    4 款，不予免責。
  (十三)債權人行政院勞工委員會勞工保險局表示：為確保勞保基金
    債權並兼顧全體勞保被保險人之權益，對於債務人之更生條
    件未足額清償勞保紓困貸款本息之方案內容，本局不予同意
    ，故應不予免責。
三、經查：
  (一)本件債務人前經本院於99年8 月3 日以99年度消債清字第11
    0 號裁定開始清算程序，嗣經本院於100 年1 月10日以99年
    度司執消債清字第86號裁定終止清算程序。按消費者債務清
    理條例第78條第1 項規定：「法院裁定開始更生程序後，債
    務人免責前，法院裁定開始清算程序，其已進行之更生程序
    ，適於清算程序者，作為清算程序之一部；其更生聲請視為
    清算聲請。」。查債務人聲請清算前2 年間即95年5 月11日
    至97年5 月10日之可處分所得合計為733,467 元【計算式：
    233,611 元＋367,243 元＋132,613 元＝733,467 元，見本
    院97年度消債更字第253 號卷第8 頁反面，財產及收入狀況
    說明書】，而債務人聲請清算前2 年內之必要支出為564,00
    0 元【計算式：電話費36,000元＋水、電、瓦斯費60,000元
    ＋醫療費12,000元＋伙食費360,000 元＋交通費用24,000元
    ＋勞健保費24,000元＋雜費48,000元＝564,000 元，見前揭
    卷第8 頁反面、第9 頁，財產及收入狀況說明書】，是債務
    人聲請清算前2 年內收入扣除必要支出後，尚餘169,467 元
    （計算式:733,467元－564,000 元＝169,467 元），而本件
    債務人所有清算財團財產經變賣後，僅餘3,404 元，此有本
    院民事執行處99年12月14日板院輔99司執消債清火字第86號
    函附於本院99年度司執消債清字第86號卷內可稽。從而，本
    件普通債權人之分配總額，已低於債務人聲請清算前2 年間
    ，可處分所得扣除自己所必要生活費用之數額，故本件已符
    合消費者債務清理條例第133 條規定不免責之情形。
  (二)此外，依債務人之消費明細所示，債務人於94年2 月1 日至
    94年2 月14日間，以債權人萬泰商業銀行之現金卡提領4 筆
    、金額共計120,000 元（見本院卷第28頁）；分別於93年10
    月28日、93年12月23日以債權人萬泰商業銀行之信用卡預借
    現金3 筆、金額共計50,000元（見本院卷第30、31頁）；分
    別於93年8 月6 日、93年8 月13日、94年5 月6 日以債權人
    台灣金聯資產管理公司發行之現金卡提領5 筆、金額共計10
    6,000 元（見本院卷第37頁）；於92年7 月30日至94年3 月
    30日間，以債權人台新國際商銀之信用卡預借現金21筆、金
    額共計420,000 元（見本院卷第40、41頁）；於93年3 月17
    日至93年5 月3 日間，以債權人中國信託商銀之信用卡預借
    現金4 筆、金額共計120,000 元（見本院卷第60、61頁）；
    於92年7 月11日至94年1 月17日間，以債權人中國信託商銀
    之現金卡預借現金16筆、金額共計267,870 元（見本院卷第
    81至84頁）；於92年4 月21日至94年7 月4 日間，向債權人
    中國信託商銀申辦小額OD貸款，共提領40筆、金額共計272,
    696 元（見本院卷第85至89頁）；於94年4 月25日，以債權
    人華南商銀之現金卡提領2 筆、金額共計50,000元（見本院
    卷第93頁）；於91年3 月13日至93年7 月23日間，以債權人
    遠東國際商銀之信用卡預借現金7 筆、金額共計140,000 元
    （見本院卷第98頁正、反面、第99頁）；於93年3 月2 日至
    94 年6月30日間，以債權人台北富邦商銀之信用卡預借現金
    4 筆、金額共計70,000元（見本院卷第102 頁）；分別於91
    年5 月23日、91年5 月24日，以債權人玉山商銀之信用卡預
    借現金4 筆、金額共計80,000元（見本院卷第106 頁反面、
    第107 頁）；於93年5 月7 日以債權人豐商銀之信用卡辦
    理「吉時金」貸款，金額為100,000 元，此亦有債務人之信
    用卡消費明細附於本院99年度司執消債清字第86卷內可稽。
    綜上，債務人於91年3 月13日至94年7 月4 日間借貸金額高
    達1,796,566 元（計算式：120,000 元＋50,000元＋106,00
    0 元＋420,000 元＋120,000 元＋267,870 元＋272,696 元
    ＋50,000元＋140,000 元＋70,000元＋80,000元＋100,000
    元＝1,796,566 元），平均每月借款金額高達44,914元【計
    算式：1,796,566 元÷40月（91年3 月13日至94年7 月4 日
    ）＝44,914元（元以下四捨五入）】，可認已明顯逾越一般
    人日常生活必要之支出金額，遑論債務人尚曾向債權人中國
    信託商銀申辦通信貸款（見本院卷第58至79頁）；向台北富
    邦商銀申辦「零利率信用貸款」（見本院卷第103 頁）。再
    觀諸債務人之信用卡消費明細，債務人之消費均集中於新光
    三越百貨股份有限公司、遠東百貨股份有限公司、力霸衡陽
    店、衣蝶南京一店、太平洋百貨永和店、京華城股份有限公
    司、來來百貨、大列車服飾店、香港商伊思彼國際有限公司
    台北分公司、佳舫服裝股份有限公司、領航服飾有限公司、
    獨身貴族、莎娜內衣店、名裳企業有限公司、伯爵企業社、
    益洲股份有限公司、啟運通商國際股份有限公司、吉甫國際
    股份有限公司、專美國際美容有限公司、香港商捷時海外貿
    易有限公司、誠品股份有限公司、高登皮鞋坊、麥坎納、阿
    瘦皮鞋、亞力山大健身房、萬岳體育用品店、台灣阿迪達斯
    股份有限公司、六順體育休閒用品、力霸大酒樓、星期五股
    份有限公司、家福（股）公司、惠康百貨股份有限公司、攝
    錄放影機、麗嬰房、德安生活百貨、生活工場、岱妮國際蠶
    絲、東森得易購股份有限公司、立益－富躍電視購物、永鉅
    銀樓、金鑽興銀樓、瑞安珠寶銀樓股份有限公司、高昇銀樓
    、金良興銀樓、悅康天珠、山喜房、誠信旅行社、聲寶小客
    車租賃有限公司、好樂迪KTV 、跳跳犬貓美容用品店、人壽
    保險公司等處，均非日常生活必要支出，而有奢靡消費之情
    事，及高度道德風險之虞，顯非無據，堪認債務人應有「因
    浪費、賭博或其他投機行為，致財產顯然減少或負擔過重之
    債務，而生開始清算之原因」情事存在。
四、綜上所述，本件堪認債務人有消費者債務清理條例第133 條
    、第134 條第4 款所規定之不應免責之情形存在，爰裁定如
    主文。
中    華    民    國    100   年     4    月    28    日
                  民事第一庭    法  官  陳翠琪
上為正本係照原本作成
如不服本裁定，應於裁定送達後10日內，以書狀向本院提出抗告
，並繳納抗告費新台幣1,000 元
中    華    民    國    100   年     4    月    29    日
                                書記官  簡曉君